【裁判字號】    97,交聲,336
【裁判日期】    980113
【裁判案由】    聲明異議
【裁判全文】
臺灣嘉義地方法院交通事件裁定         97年度交聲字第336號
原處分機關  交通部公路總局嘉義區監理所
異  議  人  甲○○
上列異議人即受處分人因違反道路交通管理處罰條例案件，對於
原處分機關即交通部公路總局嘉義區監理所嘉義市監理站中華民
國97年7月21日所為之處分（嘉監裁字第裁70－ZEB045928號裁決
書）聲明異議，本院裁定如下：
    主  文
原處分撤銷。
甲○○不罰。
    理  由
一、原處分意旨略以：受處分人即異議人甲○○（下稱異議人）
    駕駛所有車牌號碼3W－4710號自用一般小客車，於民國97
    年3月26日下午2時46分許，行經國道1號北上363.3公里處，
    行使高速公路未依規定變換車道，經內政部國道高速公路警
    察局第五警察隊田寮分隊（下稱舉發機關）逕行舉發，嗣經
    移送機關交通部公路總局嘉義區監理所以其違規事證明確，
    且未於舉發通知單到案日期97年5月18日前自行到案或繳款
    ，依道路交通管理處罰條例第33條第1項第4款之規定，裁處
    異議人罰鍰新臺幣6,000元。
二、本件異議意旨略以：異議人工作地點不在嘉義縣市，所以一
    直無法到嘉義縣水上鄉柳新村柳子林1560-4號，及水上郵局
    因而未接獲本件舉發通知單，直到嘉義監理所寄送裁決書至
    嘉義市○○街51巷9號，才知悉上開違規事實，為此聲明異
    議，請求撤銷原處分等語。
三、按處理違反道路交通管理事件，有關文書送達之程序，依行
    政程序法之規定；對於違反道路交通管理處罰條例之行為，
    逕行舉發者，應按已查明之資料填註車牌號碼、車輛種類、
    車主姓名及地址，並於通知單上方空白處加註逕行舉發之文
    字後，由舉發機關送達被通知人，違反道路交通管理事件統
    一裁罰基準及處理細則第5條、第11條第1項第4款分別定有
    明文。另「送達由行政機關自行或交由郵政機關送達」、「
    送達不能依前二條規定為之者，得將文書寄存送達地之地方
    自治或警察機關，並作送達通知書兩份，一份黏貼於應受送
    達人住居所、事務所、營業所或其就業處所門首，另一份交
    由鄰居轉交或置於該送達處所信箱或其他適當位置，以為送
    達；前項情形，由郵政機關為送達者，得將文書寄存於送達
    地之郵政機關」，行政程序法第68條第1項、及第74條第1項
    、第2項亦分別定有明文。再前開所稱「住居所」係民法上
    概念（即民法第20條至第24條所規定），指當事人依一定事
    實，足認以久住之意思，住於一定之地域者，即為設定其住
    所於該地；所謂「一定事實」，包括戶籍登記、居住情形等
    ，尤以戶籍登記資料為主要依據，但不以登記為要件。實務
    上戶籍法上的住址與民法上的住居所，絕大多數情形雖為同
    一處所，但並非當然同一，然不論法院或行政機關在調查「
    住所」時，通常均以戶籍登記的住址為認定標準。末按違反
    處罰條例之行為，自行為成立之日起；行為有連續或繼續之
    狀態者，自行為終了之日起，逾3個月不得舉發，道路交通
    管理處罰條例第90條前段定有明文。
四、經查：
(一)異議人駕駛所有車牌號碼3W－4710號自用一般小客車，於97
    年3月26日下午2時46分許，行經國道1號北上363.3公里處，
    行使高速公路未依規定變換車道，經舉發機關逕行舉發等情
    ，有內政部國道高速公路警察局第五警察隊98年1月7日公警
    五交字第0980500065函文，及其附件舉發違反道路交通管理
    事件查詢網資料、及違規採證照片3張附卷可稽（見本院卷
    第31、32、34至36頁），是異議人上開違規行為，應足認定
    。
(二)又本件舉發通知單，係由原舉發機關於97年4月28日以依郵
    政送達程序委由郵政機關以掛號送達，郵寄地址為「嘉義縣
    水上鄉柳新村柳子林1560-4號」，然因不獲會晤異議人，亦
    無法付與有辨別事理能力之同居人、受僱人或應送達處所之
    接收郵件人員，遂於同日將該舉發通知單寄存於應受送達地
    之郵政機關即水上郵局，以為送達，且未再透過戶、役政查
    詢系統查詢異議人戶籍地址等情，有上開舉發機關98年1月
    7日公警五交字第0980500065函文檢附之送達證書影本、及
    公務電話紀錄各1紙在卷可憑（見本院卷第33頁、第38頁）
    。
(三)惟本院查核異議人個人戶籍資料結果，異議人之住所早於94
    年1月27日即自「嘉義縣水上鄉柳新村柳子林1560-4號」遷
    入至「嘉義市○○街51巷9號」，此有異議人個人基本資料
    查詢結果、遷徙紀錄資料查詢結果各1紙附卷可稽（見本院
    卷第9頁、第39頁），而異議人係於該址收受原處分機關之
    裁決書，業據異議人於聲明異議狀陳述明確，且有裁決書所
    示受處分人寄送住址「嘉義市○○街51巷9號」足按（見本
    院卷第14頁），足徵異議人確有住居於該處之事實。又依舉
    發機關上開函文附件舉發違反道路交通管理事件查詢網資料
    所示，雖記載車主地址為「嘉義縣水上鄉柳新村柳子林
    1560-4號」，然亦附記駕駛人地址為「嘉義市○○街51巷9
    號」，是舉發機關於依「嘉義縣水上鄉柳新村柳子林1560-4
    號」地址送達舉發通知單，不獲會晤異議人，及無法付與有
    辨別事理能力之同居人、受僱人或應送達處所之接收郵件人
    員，則異議人是否仍住居於「嘉義縣水上鄉柳新村柳子林
    1560-4號」即非無疑，而應再確認異議人有無有住所遷移之
    情事，再者舉發機關透過戶政查詢系統查明異議人所居住之
    戶籍地址，乃輕而易舉之事，舉發機關竟不為查明即逕依寄
    存送達方式為前揭送達，其送達程序即有瑕疵。從而，原舉
    發機關未經查明異議人之住居所，即逕向異議人上開車籍地
    址為寄存送達，其送達程序要非合法，尚不生合法舉發之效
    力。
(四)末查，本件舉發通知單既未經合法送達，原舉發機關所為之
    舉發程序即未完成。揆諸前開說明，本件於異議人違反道路
    交通管理罰條例行為成立之日即97年3月26日起3個月內，舉
    發機關顯未依行政程序法規定為合法送達，自不符道路交通
    管理處罰條例第90條前段行為終了之日起3個月內舉發之要
    件，原處分機關竟仍對異議人為裁罰，容有不當，自應由本
    院裁定將原處分撤銷，另為異議人不罰之諭知。
五、據上論斷，應依道路交通管理處罰條例第87條第2項、道路
    交通案件處理辦法第20條前段，裁定如主文。
中    華    民    國    98    年    1     月    13    日
                  交通法庭法  官  啟夫
上列正本證明與原本無異。
如不服本裁定，應於裁定送達後5日內向本院提出抗告狀（應附
繕本）。
中    華    民    國    98    年    1     月    13    日
                          書記官  侯麗茹


司法院資訊處製作；財團法人民間司法改革基金會備份。
